臺灣高等法院臺中分院刑事判決　　　　　　 九十三年度上易字第九七、一０三號
　　自　訴　人　乙○○
　　上　訴　人
　　即　被　告　壬○○
　　　　　　　　己○○
　　　　　　　　戊○○○
　　　　　　　　陳裕元原名丁.
　　　　　　　　辛　○
　　　　　　　　子○○
　　　　　　　　陳正雄
　　共同選任辯　丙○○
　　共同選任辯　甲○○
右上訴人等因偽造文書案件，不服臺灣台中地方法院九十二年度自字第四六一號中華
民國九十二年十二月二十五日第一審判決，提起上訴，本院判決如左：
    主      文
上訴駁回。
    事      實
一、壬○○、己○○、陳裕元、子○○、辛○、陳正雄與陳陣（已死亡）為兄弟，戊○○○為陳陣之弟媳。陳陣與其子陳賀年因經營建設公司常需調度資金，於民國
    （下同）八十六年八、九月間，陳賀年經由第三人李清緒之介紹，向乙○○借款
    新台幣（下同）七百萬元，乙○○於扣除利息後，分別於八十六年八月三十日交
    付二百五十萬元、於八十六年九月二十三日匯款二百二十二萬元及二百萬元至陳
    賀年指定之梧棲鎮農會周志祥之帳戶內，陳賀年則交付發票人為陳陣、發票日為
    八十六年十二月二十三日、並由陳賀年及李清緒背書之支票一張給乙○○以資清
    償，嗣支票將屆期時，陳賀年要求延緩清償一個月，另持發票日為八十七年一月
    二十三日之支票二張，面額分別為四百五十萬元、二百五十萬元，換回前開支票
    ，惟陳賀年於支票屆期時仍要求暫緩提示，乙○○遲至八十七年七月二十一日提
    示支票後因存款不足而遭退票，該支票帳戶亦已列為拒絕往來戶。其後，陳賀年
    為清償債務，乃表示願提供其父親陳陣所有坐落台中縣梧棲鎮○○段八七五、八
    七六之一、八七八及八八Ｏ地號土地所有權之應有部分八分之一，移轉登記給乙○○，協調過程中，李清緒為恐陳賀年無其他財產可供清償，先於八十七年五月
    十五日將前開土地移轉登記於其名下，再於八十七年九月二日移轉登記予乙○○
    ，以供抵償債務。詎陳陣竟與壬○○、己○○、陳裕元、子○○、辛○、陳正雄
    及戊○○○共同基於使公務員登載不實文書之犯意，明知渠等間並無一千四百萬
    元之債權存在，卻早於八十七年一月十五日，以坐落台中縣梧棲鎮○○段八七五
    、八七六之一、八七八及八八Ｏ地號土地所有權之應有部分八分之一，委由不知
    情之代書，向台中縣清水地政事務所申請設定本金最高限額一千四百萬元抵押權
    ，抵押權人為壬○○、己○○、陳裕元、子○○、辛○、陳正雄及戊○○○，抵
    押權存續期間為八十六年十二月二十九日起至九十六年十二月二十八日止，使承
    辦公務人員將此虛設抵押權之不實事項登載在職務上所掌之土地登記簿上，足以
    生損害於乙○○與地政機關對於土地管理之正確性。嗣至九十二年四月間，壬○○、己○○、陳裕元、子○○、辛○、陳正雄及戊○○○，提出前開不實之土地
    登記簿謄本向台灣台中地方法院聲請拍賣抵押物之裁定，足以生損害於乙○○及
    法院裁定之正確性，嗣經台灣台中地方法院於九十二年四月十六日以九十二年度
    拍字第八三九號裁定准予拍賣前開地號之土地，乙○○於接獲該裁定後始知上情
    。
二、案經自訴人向台灣台中地方法院提起自訴。
    理      由
一、本件依自訴人乙○○之主張，陳陣在設定本件本金最高限額抵押權給被告壬○○
    、己○○、陳裕元、子○○、辛○、陳正雄及戊○○○時，對於自訴人負有七百
    萬元支票債權，且陳賀年於當時已要求延期清償，嗣另以發票人為陳陣、發票日
    為八十七年一月二十三日之支票二張換回前開發票人亦為陳陣之支票，足見陳陣
    在設定前開抵押權時，已陷於支付不能之狀態，則倘若前開抵押權係屬虛設，則
    自訴人之債權自會因而遭受損害，是其為犯罪之直接被害人，自得提起本件自訴
    ，合先敘明。
二、被告陳正雄合法傳喚，無正當理由不到庭，而訊據被告壬○○、己○○、戊○○○、陳裕元、子○○、辛○、均矢口否認右揭犯行，且均辯稱：其等有借錢給陳
    陣及陳賀年，且因為陳陣有自耕農身分，所以其等合資購買的農地均信託登記在
    陳陣名下，因陳陣將農地拿去抵押借款，其等並不知情，後來知道陳陣及陳賀年
    經濟狀況不佳，才設定本件本金最高限額抵押權，以擔保未來可能發生之損害債
    權，其等並未虛設抵押權云云。然查：
(一)、自訴人於八十六年八、九月間，經由第三人李清緒之介紹，借款七百萬元給陳賀
    年，自訴人分別於八十六年八月三十日交付二百五十萬元、於八十六年九月二十
    三日匯款二百二十二萬元及二百萬元至陳賀年指定之梧棲鎮農會周志祥之帳戶內
    ，陳賀年所交付發票人為陳陣、發票日為八十七年一月二十三日、票號ＭＡ00
    00000號、面額四百五十萬元之支票，及發票人為陳陣、發票日為八十七年
    一月二十三日、票號ＭＡ0000000號、面額二百五十萬元之支票，均有陳
    賀年及李清緒之背書，經自訴人於八十七年七月二十一日提示均遭退票，且陳陣
    之支票帳戶亦已列為拒絕往來戶等情，業據自訴人指訴綦詳，復經證人李清緒於
    審理時證述屬實，並有自訴人存摺提款紀錄影本一份、匯款回條影本二份、支票
    及退票理由單影本各二份附卷可稽，足見陳賀年確有向自訴人借款七百萬元無誤
    。且本件被告等設定抵押權之日期為八十七年一月十五日，而陳賀年借款係在八
    十六年間，本件抵押權設定係在陳賀年向自訴人借款之後，已堪認定。
(二)、系爭坐落台中縣梧棲鎮○○段八七五、八七六之一、八七八及八八Ｏ地號土地，
    陳陣之應有部分為八分之一，於八十七年一月十五日，設定登記有本金最高限額
    一千四百萬元抵押權，抵押權人為被告壬○○、己○○、陳裕元、子○○、辛○
    、陳正雄及戊○○○，抵押權存續期間為八十六年十二月二十九日起至九十六年
    十二月二十八日止，復於八十七年五月十五日移轉所有權登記給李清緒，再於八
    十七年九月二日移轉所有權登記給自訴人，被告壬○○、己○○、陳裕元、子○○、辛○、陳正雄及戊○○○，則於九十二年四月間，向原審法院聲請拍賣抵押
    物之裁定，經原審法院於九十二年四月十六日以九十二年度拍字第八三九號裁定
    准予拍賣前開地號之土地等情，亦有土地登記謄本四份、原審法院九十二年度拍
    字第八三九號裁定影本一份、抵押權設定契約書影本一份在卷可按。自訴人取得
    前開地號土地應有部分八分之一所有權，係陳賀年欲以之抵償積欠之七百萬元債
    務，而抵押權具有追及效力，衡諸情理，倘若自訴人事先已知悉前開地號土地應
    有部分八分之一已設定有本金最高限額抵押權，應無仍同意移轉登記為所有權人
    之可能！是自訴人指稱其係接獲原審法院九十二年度拍字第八三九號裁定始知悉
    前開抵押權之設定等語，應可採信。
(三)、前開本金最高限額抵押權之設定，是否為陳陣與被告壬○○等七人間之通謀虛偽
    意思表示？厥為本件所應審究者。依原審法院九十二年度拍字第八三九號裁定所
    載，聲請人即本件被告於聲請拍賣抵押物時係陳明：嗣債務人（即陳陣）於八十
    七年二月六日向聲請人借款一千四百萬元，並交付本票一紙等語，已表明前開本
    金最高限額抵押權所擔保者係一千四百萬元之借款債權。然(1)被告壬○○於原審
    審理時供稱：「（八十七年的時候有無借錢給陳陣？）八十五年間他欠錢，跟我
    們兄弟商量，我們兄弟有拿錢借給他」、「（總共借給陳陣多少錢？）三千多萬
    元」、「我個人總共借給他八、九百萬元」、「（其他的兄弟借給陳陣多少錢？
    ）己○○借了四百多萬元，陳正雄借了一千一、二百萬元，子○○也借了一千多
    萬元，丁○○借了多少我不知道，戊○○○有大約十筆土地被陳賀年賣掉」、「
    （借款是否在八十五年當時發生的？）八十四、八十五年間發生的事情」、「（
    為何八十七年一月十五日才去辦理抵押權的設定？）八十七年我們才知道陳賀年
    建設公司做的不好，我們才與陳陣商量將土地拿出來辦理抵押」等語。(2)被告子
    ○○於原審審理時稱：「（有無借錢給陳陣及陳賀年？）陳正雄、己○○、還有
    我總共借了二千多萬元給他們」、（何時借給他們的？）八十五年左右的時候」
    等語。(3)被告己○○於原審審理時供稱：「（有無借錢給陳陣、陳賀年？）有的
    」、「（何時借錢給他們？）八十幾年間的時候有借錢給他」、「我個人借四百
    多萬元給他，還有登記陳陣名下的土地被他賣掉」、「農地是我們買的，但是都
    登記在陳陣名下，被他拿去借錢我們不知道，後來才要求他拿土地出來抵押」等
    語。(4)被告戊○○○於原審審理時供稱：「我先生他們八個兄弟買農地登記在陳
    陣的名下」、「我本身沒有借錢給他，土地有被他抵押」等語。(5)被告陳裕元於
    原審審理時供稱：「（有無借錢給陳陣及陳賀年？）現金沒有，兄弟共買的農地
    登記在他的名下，陳賀年做建築需要錢，所以有將土地借給他去農會抵押借款，
    後來有還掉但是並沒有塗銷抵押權，又把錢借出來」、「（合買的農地你出了多
    少錢？）總共二、三百萬元」、「（你們兄弟合購登記在陳陣名下的土地有多少
    ？）二千多萬元」、「（你們兄弟一個人大約出了多少錢？）二、三百萬元」等
    語。(6)被告辛○於原審審理時供稱：「（有無借錢給陳陣及陳賀年？）．．我並
    沒有借現金給他們，是我們合買的農地借給他們抵押借錢」等語。足見被告壬○○、己○○、陳裕元、子○○、辛○、陳正雄及戊○○○，並未於八十七年二月
    六日合計借款一千四百萬元給陳陣，允無疑義。
(四)、被告壬○○、己○○、陳裕元、子○○、辛○、於原審及本院審理時及被告陳正
    雄於原審審理時主張渠等與被告戊○○○之夫陳澄祥及陳陣，合資共買坐落台中
    縣梧棲鎮○○段一九五及二六一地號土地、和平段一八一之一及一八一之二地號
    土地、民族段一七地號土地及其上門牌號碼台中縣梧棲鎮○○路○段五九七之六
    、五九七之七號建物，因僅陳陣具有自耕農身分，所以均信託登記在陳陣名下，
    另繼承自渠等父親之坐落台中縣梧棲鎮○○段十一地號土地，渠等亦將持分信託
    登記在陳陣名下，因陳陣將前開土地及建物設定抵押借貸，因而將系爭坐落台中
    縣梧棲鎮○○段八七五、八七六之一、八七八及八八Ｏ地號土地所有權之應有部
    分八分之一，設定本金最高限額一千四百萬元抵押權給渠等，以代償信託登記之
    不動產被陳陣向農會設定抵押權所生之損害，本件本金最高限額抵押權所擔保之
    債權即為上開損害賠償預定之債權。被告等人主張信託登記之法律關係，並未有
    任何證據足以證明之，則其等主張本件本金最高限額抵押權所擔保之債權為損害
    賠償債權之預定，即缺乏債權成立之基礎。況坐落台中縣梧棲鎮○○段八七五、
    八七八、八七六之一及八八Ｏ地號土地亦均為農地，被告壬○○、己○○、陳裕
    元、子○○、辛○、陳正雄及案外人陳澄祥亦均繼承登記為所有權人，另坐落台
    中縣沙鹿鎮○○○段八一之七三地號土地亦屬農地，被告子○○與辛○亦均以買
    賣為原因而登記為所有權人，此有土地登記謄本在卷可參，是被告等人供稱因僅
    陳陣具有自耕農身分，所以將合資共買或繼承取得之農地登記在陳陣名下，誠屬
    有疑。本院審理時被告等雖舉證人癸○○○、庚○○到庭陳述：被告等確有與陳
    陣合夥購買土地，而登記於陳陣一人名下，嗣因共有土地被陳賀年拿去設定抵押
    ，陳陣同意以其持分上與被告等語，然證人與被告等均屬至親，又無任何被告等
    與陳陣合夥購買土地之證明，且證人對於所合夥購買之土地地號、面積均不知情
    ，因此證人癸○○○、庚○○所證不能採為被告等有利之認定。
(五)、被告等人於聲請原審准予拍賣系爭抵押之不動產時，係以「借貸法律關係」為其
    原因法律關係，嗣於本案審理時另稱本件本金最高限額抵押權所擔保之債權係「
    損害賠償預定之債權」。倘若渠等確有可供擔保之債權存在，則該債權應無不明
    之可能！甚而在主張權利時有矛盾或前後不一之情形。換言之，渠等在設定本件
    本金最高限額抵押權時應明確知悉所欲擔保之債權為何，進而為渠等之意思表示
    所特定，應無在日後主張權利時就該意思表示之內容有歧異之主張。足見本件本
    金最高限額一千四百萬元抵押權係被告等人與陳陣間之通謀虛偽意思表示所為之
    法律行為，自屬虛設之抵押權無誤。
(六)、綜上所述，被告等人係與陳陣共同虛設本件本金最高限額抵押權，渠等委由不知
    情之代書向地政機關申請設定，致不知情之公務員將此不實事項登載在土地登記
    簿上，已足以生損害於自訴人及地政機關對於土地管理之正確性，嗣並進而提出
    土地登記謄本向原審聲請裁定拍賣抵押物，已足以生損害自訴人及法院裁判之正
    確性。被告等人之所辯無非卸飾之詞，不足採信，事證明確，渠等之犯行均堪認
    定。
三、核被告壬○○、己○○、戊○○○、陳裕元、子○○、辛○、陳正雄所為，均係
    犯刑法第二百十六條、第二百十四條之行使使公務員登載不實文書罪。被告七人
    與陳陣間，有犯意聯絡及行為分擔，均為共同正犯。被告七人利用不知情代書使
    公務員登載不實文書，為間接正犯。被告七人使公務員登載不實文書之低度行為
    ，為其等行使使公務員登載不實文書之高度行為所吸收，不另論罪。原審依刑法
    第二十八條、第二百十六條、第二百十四條、第四十一條第一項前段，罰金罰鍰
    提高標準條例第一條前段、第二條，分別審酌被告七人犯罪之動機、目的、手段
    、其等品行及智識程度、犯罪所生之損害及其等犯罪後之態度等一切情狀，量處
    如原審主文所示之刑，並均諭知易科罰金之折算標準，核無不合，被告等上訴意
    旨仍執前詞否認犯罪，其上訴為無理由，應予駁回。
四、被告陳正雄經合法傳喚，無正當理由不到庭，茲不待其陳述逕行判決。
五、據上論斷，應依刑事訴訟法第三百七十一條、第三百六十八條，判決如主文。
本案經檢察官丑○○到庭執行職務。
中      華      民      國      九十三  年      六      月      十五    日
                                臺灣高等法院臺中分院刑事第三庭
                                      審判長法  官  陳  朱  貴
                                            法  官  廖  柏  基
                                            法　官　劉　連　星
右正本證明與原本無異。
不得上訴。
                                            書記官　李　妍　嬅
中      華      民      國      九十三  年      六      月      十六    日
附錄論罪科刑法條:
刑法第二百十四條：明知為不實之事項，而使公務員登載於職務上所掌之公文書，足
                  以生損害於公眾或他人者，處三年以下有期徒刑、拘役或五百元
                  以下罰金。
刑法第二百十六條：行使第二百十條至第二百十五條之文書者，依偽造、變造文書或
                  登載不實事項或使登載不實事項之規定處斷。
                                                                        Ａ
